【裁判字號】    99,訴,116
【裁判日期】    991018
【裁判案由】    台灣地區與大陸地區人民關係條例等
【裁判全文】
臺灣新竹地方法院刑事判決               99年度訴字第116號
公  訴  人  臺灣臺北地方法院檢察署檢察官
被      告  乙○○
指定辯護人  本院公設辯護人  甲○○
上列被告因臺灣地區與大陸地區人民關係條例等案件，經臺灣臺
北地方法院檢察署檢察官提起公訴（98年度偵字第25135 號），
再經臺灣臺北地方法院判決管轄錯誤（98年度訴字第2036號）移
送本院審理，本院判決如下：
    主  文
乙○○共同犯臺灣地區與大陸地區人民關係條例第七十九條第二
項之圖利使大陸地區人民非法進入臺灣地區罪，累犯，處有期徒
刑壹年拾月。緩刑肆年，緩刑期內付保護管束，並應於判決確定
後壹年內，向執行檢察官指定之政府機關、政府機構、行政法人
、社區或其他符合公益目的之機構或團體，提供貳佰小時之義務
勞務。
    事實及理由
壹、構成犯罪事實：
    乙○○明知大陸地區人民非經主管機關許可，不得進入臺灣
    地區，且乙○○與大陸地區女子魏麗新（所涉使公務員登載
    不實文書部分，未經起訴），均明知彼此並無結婚真意，詎
    乙○○為使魏麗新得以進入臺灣地區打工賺錢，乙○○竟與
    李明鴻共同基於意圖營利使大陸地區人民非法進入臺灣地區
    的犯罪意思聯絡，另乙○○、李明鴻、魏麗新3 人亦共同出
    於使公務員登載不實事項於職務上所掌公文書的犯罪意思聯
    絡，由李明鴻負責教導乙○○辦理假結婚手續之相關流程、
    接受內政部入出國及移民署（下稱移民署）官員面談等技巧
    ，以掩飾其係假結婚之事實，及負責為以假結婚為手段來臺
    的魏麗新承租住處供其居住，而透過李明鴻之安排，約定自
    魏麗新順利入境之日起，每月支付乙○○新臺幣（下同）3
    萬元做為酬勞，乙○○遂於民國95年11月11日，搭機前往大
    陸地區黑龍江省哈爾濱市，而於95年11月15日，乙○○與無
    結婚真意之魏麗新，共同在黑龍江省哈爾濱市公證處偽稱結
    婚並辦理結婚登記，用以取得上開公證處核發之結婚公證書
    ，乙○○於95年11月18日返臺後，持上開公證書由財團法人
    海峽交流基金會（下稱海基會）於95年12月12日認證無訛後
    ，再於96年1月9日以魏麗新為其配偶欲來臺團聚為由，持上
    開內容不實之結婚相關證明文件，向移民署辦理申請讓魏麗
    新入境臺灣，致移民署承辦人員於實質審查後，誤發給魏麗
    新中華民國臺灣地區入出境許可證，准其入境臺灣，使魏麗
    新於96年5月5日搭機至桃園中正國際機場，而非法進入臺灣
    地區。
    乙○○復於96年6月1日，持上開內容不實之結婚相關證明文
    件，至桃園縣楊梅鎮戶政事務所，填具「結婚登記申請書」
    ，申請辦理結婚之戶籍登記，致使不知情而承辦該業務之公
    務員經形式審查後，將乙○○與魏麗新結婚之不實事項，登
    載於職務上所掌公文書即戶籍登記簿、戶籍謄本上，並據以
    核發記載乙○○與魏麗新結婚之戶籍謄本，足以生損害於我
    國戶政機關對戶政管理之正確性。嗣魏麗新來台被李明鴻接
    走而於臺北市非法工作後，乙○○即因使魏麗新非法進入臺
    灣地區之行為而陸續獲取共計15萬元之不法利益，後經警於
    96 年11月16日，在臺北市中山區○○○路○段28號203號房
    ，查獲魏麗新從事賣淫工作，並於96年11月22日將魏麗新強
    制出境，始循線查知上情。
貳、認定犯罪事實所根據的證據及理由：
一、程序部分：
    按傳聞法則之重要理論依據，在於傳聞證據未經當事人之反
    對詰問予以核實，乃予排斥，惟若當事人已放棄對原供述人
    之反對詰問權，於法院審判時表明同意該等傳聞證據可作為
    證據，基於證據資料愈豐富，愈有助於真實發現之理念，並
    貫徹刑事訴訟法修法加重當事人進行主義之精神，確認當事
    人對於證據能力有處分權之制度，傳聞證據經當事人同意作
    為證據，法院認為適當者，亦得為證據。另當事人對於傳聞
    證據表示「沒有意見」，而未於言詞辯論終結前聲明異議（
    Without Objection ），應視為已有將該等傳聞證據採為證
    據之同意，此刑事訴訟法第159 條之5 定有明文。本案被告
    及其辯護人於本院審理程序中已表示對本院所提示調查之卷
    內人證物證之證據能力沒有意見，迄本院辯論終結前，被告
    及其辯護人亦未爭執本案證據之證據能力，依刑事訴訟法第
    159 條之5 第2 項之規定，應視為被告已同意本案相關之傳
    聞證據均可作為證據，本院斟酌本案卷內之證據並非非法取
    得，亦無證明力明顯過低之情形，且經本院於審判期日依法
    進行證據之調查、辯論，被告於訴訟上之程序權，已受保障
    ，前開各該證據，均得採為證據，先予敘明。
二、實體部分：
（一）被告乙○○於移民署面談時、檢察官偵查中之供述，及本
      院準備程序、審理程序訊問時之自白。
（二）證人即共犯李明鴻於警局詢問時及偵查中之證述。
（三）證人魏麗新於移民署面談時之證述。
（四）大陸地區人民入出臺灣地區申請書、臺灣地區人民申請大
      陸地區配偶來臺團聚資料表、戶籍謄本、大陸地區人民進
      入臺灣地區保證書、結婚公證書、財團法人海峽交流基金
      會證明、警察機關舉發逾期停（居）留或非法工作案件通
      知書各1 份、查獲大陸人民偷渡、非法工作或活動破案紀
      錄表1 份在卷可查。
（五）鄭凱祐之護照內頁影本、旅客入出境紀錄查詢〈鄭凱祐〉
      、魏麗新護照內頁、入境登記表影本、法務部－入出境資
      訊連結作業〈魏麗新、乙○○〉各1 份附卷可查。
（六）復有臺灣板橋地方法院98年度訴字第3698號刑事判決1份
      附卷可參。
、論罪科刑的理由：
一、論罪：
（一）按臺灣地區與大陸地區人民關係條例第79條第1 項對於違
      反同條例第15條第1 款所定不得使大陸地區人民非法進入
      臺灣地區之處罰，旨在防止大陸地區人民非法進入臺灣地
      區，以維護臺灣地區之安全與安定；所稱「非法」，自應
      從實質上之合法性予以判斷，凡評價上違反法秩序之方法
      ，均屬「非法」。參照行政程序法第119 條第1 款、第2
      款規定，受益人以詐欺、脅迫或賄賂方法，使行政機關作
      成行政處分者；或對重要事項提供不正確資料或為不完全
      陳述，致使行政機關依該資料或陳述而作成行政處分者，
      其信賴不值得保護。故在大陸地區通謀虛偽結婚，以不實
      之結婚證明辦理相關戶籍登記、入境等手續，憑以進入臺
      灣地區，其所持之入境許可文件雖係入出境主管機關所核
      發，形式上為合法，但因以詐欺方法而取得，即不具實質
      上之合法性，仍屬非法進入臺灣地區（最高法院94年台上
      字第1064號判決意旨參照）。次按臺灣地區與大陸地區人
      民關係條例第79條第2 項之圖利使大陸地區人民非法進入
      臺灣地區罪，已於92年10月29日修正公布，並於92年12月
      31日起施行；其修正理由未敘及限縮以「蛇頭」等慣常性
      行為為其處罰之對象；且觀以修正後之第79條第2 項並以
      「意圖營利」為主觀構成要件；而刑法上「意圖營利」係
      指行為人主觀上有牟利意圖，若人頭丈夫（妻子）既出於
      獲取對價之意，與大陸人民假結婚，使之來台，自構成臺
      灣地區與大陸地區人民關係條例第79條第2 項之意圖營利
      使大陸地區人民非法進入臺灣地區罪，並不需反覆實施多
      次始達所指營利目的（臺灣高等法院95年法律座談會刑事
      類提案第30號審查意見參照）。查本件被告乙○○為使大
      陸地區女子魏麗新得入境臺灣地區，明知其與該女子均無
      結婚真意仍與之辦理結婚手續，而與共犯李明鴻以徒具外
      觀合法形式之結婚，任由魏麗新以團聚為由申請來台，藉
      以規避我國政府對大陸地區人民入境之管制，實質上形同
      以非法手段使大陸地區人民進入臺灣。且被告乙○○自大
      陸地區女子魏麗新入臺後，依約即可按月向共犯李明鴻收
      取3 萬元之報酬，是被告乙○○主觀上係具有營利之意圖
      甚明。又被告乙○○透過共犯李明鴻之安排，而於與大陸
      地區女子魏麗新在大陸地區辦理假結婚儀式後，嗣並持結
      婚公證書及海基會出具之證明書至桃園縣楊梅鎮戶政事務
      所，填具結婚登記申請書申辦結婚登記，使該管公務員未
      經實質審查，而將乙○○與魏麗新結婚之不實事項登載於
      其職務上所掌之公文書即戶籍登記簿、戶籍謄本上，並據
      以核發記載乙○○與魏麗新結婚之戶籍謄本，自足以影響
      戶政機關對於戶政管理之正確性。
（二）核被告乙○○所為，係基於營利之意圖而違反臺灣地區與
      大陸地區人民關係條例第15條第1 款不得使大陸地區人民
      非法進入臺灣地區之規定，應依同條例第79條第2 項處斷
      ，及犯刑法第214 條之使公務員登載不實事項於公文書罪
      。
（三）本件起訴書原載明被告乙○○係違反臺灣地區與大陸地區
      人民關係條例第15條第1 款不得使大陸地區人民非法進入
      臺灣地區之規定，應依同條例第79條第1 項處斷（依起訴
      書犯罪事實欄所示，被告之行為已達既遂程度，檢察官誤
      引未遂法條，尚有未洽），然被告乙○○自始即有營利意
      圖，嗣經蒞庭之公訴檢察官於99年5 月19日以99年度蒞字
      第2022號補充理由書更正起訴法條為意圖營利而違反臺灣
      地區與大陸地區人民關係條例第15條第1 款不得使大陸地
      區人民非法進入臺灣地區之規定，應依同條例第79條第2
      項處斷，本院自無庸再變更起訴法條。又起訴書原認被告
      係共同犯刑法第216 條之行使同法第214 條使公務員登載
      不實公文書罪，惟被告乙○○係於大陸女子魏麗新入境臺
      灣後，始於96年6 月1 日向戶政機關申請結婚登記，而為
      使公務員登載不實事項於公文書即戶籍謄本之犯行，故被
      告乙○○於96年1 月9 日向移民署辦理申請大陸配偶魏麗
      新入境時，該時並未行使其於96年6 月1 日所申辦之不實
      戶籍謄本，亦未見有何行使其他內容不實公文書之事實，
      是被告並無行使「使公務員登載不實公文書」之行為，此
      部分起訴書所指所犯法條包含刑法第216 條之罪嫌，尚有
      未洽，應予更正。
（四）共同正犯：被告乙○○與李明鴻2 人間，就上開圖利使大
      陸地區女子非法進入臺灣地區之犯行，有犯意聯絡及行為
      分擔；另被告乙○○與李明鴻、大陸女子魏麗新3 人間，
      就上開使公務員登載不實事項於公文書之犯行，亦有犯意
      聯絡及行為分擔，均為刑法第28條之共同正犯。
（五）想像競合犯：按刑法廢除牽連犯後，行為人之數舉動所侵
      害之數罪具有保護同一法益之情形，及行為人為完成某一
      主要犯罪行為，而在先前準備階段觸犯犯罪，或犯罪後為
      保全犯罪成果觸犯犯罪之情形，其行為在自然上並非完全
      一致，然前後仍有部分合致，且犯罪目的單一，依一般社
      會觀念，認應評價為一罪方符合刑罰原則，如予數罪併罰
      ，反有過度之疑，與人民法律感情亦未契合。是於廢除牽
      連犯後，適度擴張一行為概念，認此情形為一行為，方屬
      適當，此一行為即所謂「因不法行為結果單一性而形成之
      行為單數」、「構成要件的行為單數」，有最高法院98年
      度台上字第1957號判決意旨可參。查本件被告藉由假結婚
      使大陸地區女子魏麗新非法到臺灣地區從事未經許可之工
      作，其目的即係欲藉擔任魏麗新之假先生，使其能在台工
      作，並因此從中拿取報酬，而為達其牟利之目的，始先後
      觸犯臺灣地區與大陸地區人民關係條例第15條第1款之規
      定、刑法第214條之使公務員登載不實文書罪，其主要之
      犯罪目的單一，皆為達成或保全圖利之犯罪成果，始再犯
      其他各罪，是該二罪間因果事實彼此相互連結具有不可分
      離之直接密切關係，犯罪目的單一，揆之上開意旨，在社
      會經驗認知上，被告所犯上開二罪間，應被評價為一行為
      ，方符刑罰原則。從而，被告係一行為同時觸犯上開二罪
      名，為想像競合犯，應依刑法第55條前段規定，從一重之
      圖利使大陸地區人民非法進入臺灣地區罪論斷。
（六）刑罰減輕事由（刑法第59條）：按臺灣地區與大陸地區人
      民關係條例第79條第2 項之圖利使大陸地區人民非法進入
      臺灣地區罪，其法定刑為「處3 年以上10年以下有期徒刑
      ，得併科新臺幣500 萬元以下罰金。」；然同為本條犯行
      之行為人，其原因動機不一，犯罪情節亦未必盡同，或有
      以船舶航空器非法強行入境者、或有以假結婚方式入境者
      、或以虛偽證件或名義而入境者，其等各自非法入境手段
      所造成危害社會之程度，自屬有異，且於有共犯之情節時
      ，各該共犯所擔負之角色，亦有差異，法律科處此類犯罪
      ，所設之法定最低本刑卻屬相同，不可謂不重；本案被告
      乙○○為圖利而以假結婚方式使大陸地區女子魏麗新非法
      入境犯行，雖有可議之處，惟被告乙○○僅使大陸地區人
      民1 人進入臺灣地區，且衡酌其所謀得之利益亦非鉅大，
      其危害性較輕微，倘無視犯罪情節均一視同仁，予以重罰
      ，非但流於苛酷，亦有違國民之法律感情，本院考量被告
      乙○○客觀之犯行與主觀之惡性，以及其犯罪所生結果，
      坦認犯罪之情狀，尚有可憫恕之情，如科以最低度刑，仍
      嫌過重，爰依刑法第59條之規定，酌量減輕其刑。
（七）累犯：被告前曾於90年11月間，因傷害案件，經本院於91
      年5 月1 日，以91年度竹簡字第203 號判決，判處有期徒
      刑4 月，嗣於91年5 月27日確定，並於91年10月7 日易科
      罰金執行完畢等情，有臺灣高等法院被告前案紀錄表及刑
      案資料查註紀錄表各1 份為證，其於5 年以內故意再犯本
      件有期徒刑以上之罪，為累犯，應依刑法第47條第1 項規
      定，加重其刑。其刑有加重及減輕之事由，應先加後減之
      。
二、科刑：
（一）主刑：審酌被告為牟不法利益，竟以假結婚之方式，使大
      陸地區女子得以入境，不僅影響我國對於大陸地區人民進
      入臺灣地區所為之管制，亦危害戶政、入出境管理機關對
      於相關資料管理之正確性，且對臺灣地區治安狀況及經濟
      活動造成潛在威脅，此外復參酌其犯罪之手段、犯罪分工
      情形、犯罪所得利益、犯後坦認犯行之態度等一切情狀，
      量處如主文所示之刑，以資懲儆。
（二）緩刑及付保護管束：被告前雖曾因故意犯罪受有期徒刑以
      上刑之宣告，然執行完畢後，5 年以內未曾因故意犯罪受
      有期徒刑以上刑之宣告，此有臺灣高等法院被告前案紀錄
      表及刑案資料查註紀錄表各1 份在卷可查，被告雖有上述
      累犯部分之前科紀錄，然於本案宣判時，距其前罪執行完
      畢，已逾5 年，仍符合刑法第74條第1 項第2 款之規定，
      得宣告緩刑之要件，因一時失慮致罹刑典，經此次偵查程
      序及科刑之教訓後，應已知所警惕，相信不會再犯，本院
      綜核各情認上開刑之宣告，已足策其自新，所宣告之刑，
      以暫不執行為適當，爰併予宣告緩刑4 年。另為使其深切
      反省，爰依98年9 月1 日施行之刑法第74條第2 項第5 款
      之規定（依最高法院95年刑事庭第8 次會議決議，關於緩
      刑之諭知，應逕以判決時之規定處斷），諭知被告應於判
      決確定後1 年內，向執行檢察官指定之政府機關、政府機
      構、行政法人、社區或其他符合公益目的之機構或團體，
      提供200 小時之義務勞務，並依刑法第93條第1 項第2 款
      諭知緩刑期內付保護管束，以啟自新，兼觀後效。至於被
      告究應向何政府機關、政府機構、行政法人、社區或其他
      符合公益目的之機構或團體提供義務勞務，屬執行之問題
      ，應由執行檢察官斟酌全案情節及各政府機關、政府機構
      、行政法人、社區或其他符合公益目的之機構或團體之需
      求，妥為指定。再者，倘被告違反上開所定負擔情節重大
      ，足認原宣告之緩刑難收其預期效果，而有執行刑罰之必
      要，依刑法第75條之1 第1 項第4 款規定，得撤銷其緩刑
      之宣告，併此敘明。
肆、適用法律依據：
一、程序法方面：刑事訴訟法第299 條第1 項前段。
二、實體法方面：臺灣地區與大陸地區人民關係條例第79條第2
    項，刑法第11條前段、第28條、第214 條、第55條前段、第
    59條、第47條第1 項、第74條第1 項第2 款、第2 項第5 款
    、第93條第1 項第2 款，刑法施行法第1 條之1 第1 項、第
    2 項前段，判決如主文。
本案經檢察官陳建文到庭執行職務。
中    華    民    國    99    年    10    月    18    日
                  刑事第六庭審判長法  官   馮俊郎
                                  法  官   蔡欣怡
                                  法  官   林建鼎
以上正本證明與原本無異。
如不服本判決，應於判決送達後10日內向本院提出上訴書狀。上
訴書狀應敘述具體理由，未敘述上訴理由者，應於上訴期間屆滿
後20日內補提理由書狀於本院（均須按他造當事人之人數附繕本
）「切勿逕送上級法院」。
中    華    民    國    99    年    10    月    18    日
                                 書記官   李佩玲
附錄本案論罪科刑實體法條全文：
＊臺灣地區與大陸地區人民關係條例第79條第2 項：
【違反第15條第1 款規定者，處1 年以上7 年以下有期徒刑，得
併科新臺幣100 萬元以下罰金。】
意圖營利而犯前項之罪者，處3 年以上10年以下有期徒刑，得併
科新臺幣500 萬元以下罰金。
【臺灣地區與大陸地區人民關係條例第15條第1 款：
下列行為不得為之：
一、使大陸地區人民非法進入臺灣地區。】
＊刑法第214 條：
明知為不實之事項，而使公務員登載於職務上所掌之公文書，足
以生損害於公眾或他人者，處3 年以下有期徒刑、拘役或500 元
以下罰金。（罰金之貨幣單位改為新臺幣，並提高為30倍）

司法院資訊處製作；財團法人民間司法改革基金會備份。
